ACORDAO-COMPLETO-2568438

ACÓRDÃO 167/2023 ATA 4/2023 - PLENÁRIO

VISTOS, relatados e discutidos estes autos de tomada de contas da Secretaria Especial de Aquicultura e Pesca da Presidência da República (extinta) , relativas ao exercício de 2008, em que se aprecia recurso de revisão interposto pelo Ministério Público junto ao TCU contra o Acórdão 3863/2012-TCU-Primeira Câmara (rel. Ministra Ana Arraes) , pleiteando o julgamento pela irregularidade das contas de Altemir Gregolin e de Mariângela de Souza em função de irregularidades apuradas no TC Processo 002.143/2011-9,	
ACORDAM os Ministros do Tribunal de Contas da União, reunidos em sessão do Plenário, ante as razões expostas pelo Relator, e com fundamento nos arts. 32, inciso III, e 35 da Lei 8.443/1992, em:
9.1. conhecer do recurso de revisão e, no mérito, negar-lhe provimento;
9.2. dar ciência desta deliberação aos responsáveis Altemir Gregolin, Mariângela de Souza e aos demais interessados.

Recurso de revisão do MP/TCU contra acórdão que apreciou as contas anuais da extinta Secretaria Especial de Aquicultura e Pesca da Presidência da República (Seap/PR), relativas ao exercício de 2008.

Secretaria Especial de Aquicultura e Pesca da Presidência da República (extinta).

3. Responsáveis/recorrente:
3.1. Responsáveis: Altemir Gregolin (XXX.308.169-XX) e Mariângela de Souza (XXX.998.856-XX).
3.2. Recorrente: Ministério Público junto ao TCU.

13.1. Ministros presentes: Bruno Dantas (Presidente), Walton Alencar Rodrigues, Benjamin Zymler, Aroldo Cedraz e Antonio Anastasia (Relator).
13.2. Ministros-Substitutos convocados: Augusto Sherman Cavalcanti, Marcos Bemquerer Costa e Weder de Oliveira.

ANTONIO ANASTASIA

Ministra Ana Arraes.

Trata-se de processo de contas anuais da extinta Secretaria Especial de Aquicultura e Pesca da Presidência da República (Seap/PR) , relativas ao exercício de 2008, apreciadas por meio do Acórdão 3863/2012-TCU-Primeira Câmara (peça 18, p. 67-69) , cujo dispositivo apresenta o seguinte teor:
VISTOS, relatados e discutidos estes autos de tomada de contas de 2008 da Secretaria Especial de Aquicultura e Pesca - SEAP.
ACORDAM os ministros do Tribunal de Contas da União, reunidos em sessão da 1ª Câmara, ante as razões expostas pela relatora, com fundamento nos arts. 1º, inciso I; 16, inciso I e III, alínea "b"; 17; 19; 23, incisos I e III; 26 e 28, inciso II; c/c os arts. 214, inciso III, alínea "a", e 217 do Regimento Interno, em:
9.1. julgar irregulares as contas de Antônio Chrisóstomo de Sousa, Dirceu Silva Lopes, Edileuza Silva Neiva, Cleberson Carneiro Zavaski, Manoel Viana de Sousa, João Dias Machado, José Claudenor Vermohlen, Karim Bacha, e Derly Gil Daros.
9.2. julgar regulares as contas dos demais responsáveis, dando-lhes quitação plena;
9.3. aplicar aos responsáveis João Dias Machado, José Claudenor Vermohlen, Karim Bacha, multa individual no valor de R$ 10.000,00 (dez mil reais) e aos responsáveis Antônio Chrisóstomo de Sousa, Dirceu Silva Lopes, Edileuza Silva Neiva, Cleberson Carneiro Zavaski, Manoel Viana de Sousa, multa individual no valor de R$ 4.000,00 (quatro mil reais) , previstas no art. 58, inciso I, da Lei 8.443/1992, a ser recolhida ao Tesouro Nacional, com incidência de encargos legais, calculados da data deste acórdão até a data do pagamento, se este for efetuado após o vencimento do prazo abaixo estipulado;
9.4. aplicar ao responsável Derly Gil Daros multa individual de R$ 4.000,00 (quatro mil reais) , prevista no art. 58, inciso II, da Lei 8.443/1992, a ser recolhida ao Tesouro Nacional, com incidência de encargos legais, calculados da data deste acórdão até a data do pagamento, se este for efetuado após o vencimento do prazo abaixo estipulado;
9.5. sobrestar o julgamento das contas do Sr. Leandro Balestrin, tendo em vista o eventual reflexo do julgamento a ser proferido no processo TC Processo Processo 017.740/2011-8;
9.6. excluir desta tomada de contas, os responsáveis Wilson José da Silva, Marco Aurélio Crepory Franco, Nildenice Oliveira de Farias e Lúcio Geraldo de Andrade, por não se enquadrarem nas disposições contidas nos artigos 10 e 11 da Instrução Normativa TCU 57/2008, que definem os responsáveis cuja gestão ordinariamente deve ser avaliada por esta Corte de Contas.
9.7. fixar prazo de 15 (quinze) dias, a contar da notificação, para comprovação, perante o Tribunal, do recolhimento das dívidas acima imputadas;
9.8. autorizar a cobrança judicial das dívidas, caso não atendidas as notificações;
9.9. autorizar o desconto integral ou parcelado das dívidas na remuneração dos responsáveis, observado o percentual mínimo estabelecido no art. 46 da Lei 8.112/1990;
9.10. autorizar o pagamento das dívidas em até 36 (trinta e seis) parcelas mensais consecutivas, caso venha a ser solicitado pelos responsáveis antes do envio do processo para cobrança judicial;
9.11. fixar o vencimento da primeira parcela em 15 (quinze) dias a contar do recebimento da notificação e o das demais a cada 30 (trinta) dias, com incidência de encargos legais sobre o valor de cada uma;
9.12. alertar aos responsáveis que a inadimplência de qualquer parcela acarretará vencimento antecipado do saldo devedor;
9.13. dar ciência ao Ministério da Pesca e Aquicultura - MPA de que foram detectadas as seguintes impropriedades:
9.13.1. falta de atendimento a determinações do Tribunal, a exemplo da delonga observada na implementação das medidas propostas no Acórdão 489/2008-TCU-Plenário e no Acórdão 3583/2008-TCU-Segunda Câmara, fato que poderá ensejar a aplicação de penalidade, conforme dispõe o art. 58 da Lei 8.443/1992;
9.13.2. recebimento de título de Obrigação da Eletrobrás nº 08832296, série AA, para efeitos de garantia contratual, documento inválido para tais fins, tendo em vista decadência ocorrida em novembro de 1997, o que implicou deixar o mencionando ajuste sem o amparo desse requisito legal até o momento em que foi substituída tal garantia, ferindo as disposições constantes na Lei 8.666/1993.
9.14. determinar à Controladoria-Geral da União que, quando da análise das contas subsequentes do MPA, averigue junto ao Ministério os motivos pelos quais os repasses financeiros são volumosos, ao passo que os resultados físicos não atingem patamar correspondente ao dispêndio;
9.15. autorizar o arquivamento deste processo, após a adoção das providências cabíveis.
2.	Em função de irregularidades apuradas em processo conexo (TC Processo 002.143/2011-9, Acórdão 1151/2015-TCU-Plenário, rel. Ministra Ana Arraes) , o Ministério Público junto ao TCU (MPTCU) interpôs o presente recurso de revisão, com pedido de reabertura das contas dos responsáveis Altemir Gregolin (titular da Pasta) e Mariângela de Souza (Coordenadora-Geral de Relações Públicas) , para que suas contas fossem julgadas irregulares, com aplicação de multa.
3.	Promovida a reabertura das contas e a realizada a oitiva dos responsáveis, a então Secretaria de Controle Externo da Agricultura e do Meio Ambiente, com anuência dos dirigentes da unidade (peças 239-241) , formulou proposta de mérito nos seguintes termos:
"a) levantar o sobrestamento da apreciação do recurso de revisão interposto pelo Ministério Público junto ao Tribunal de Contas da União, conforme despacho do Ministro-Substituto Marcos Bemquerer Costa, de 11/10/2016, que atuou em substituição ao Ministro José Múcio Monteiro (peça 233) ; 
b) conhecer do recurso de revisão interposto pelo Ministério Público junto ao Tribunal de Contas da União, nos termos do art. 35, III da Lei 8.443/1992, para, no mérito, negar-lhe provimento;
c) ratificar o sobrestamento do julgamento das contas do Sr. Leandro Balestrin constante do subitem 9.5 do Acórdão 3863/2012-TCU-Primeira Câmara - Relatora Ana Arraes, tendo-se por referência o TC Processo 009.031/2012-0 e não mais o TC Processo 017.740/2011-8;
d) encaminhar os autos à Secretaria de Gestão de Processos (Seproc) para efeito de análise conclusiva sobre a cobrança das dívidas imputadas no Acórdão 3863/2012-TCU-Primeira Câmara - Relatora Ana Arraes, com posterior remessa à SecexAgroAmbiental para acompanhamento do sobrestamento e análise das contas do Sr. Leandro Balestrin".
4.	O MPTCU, em parecer de lavra da Procuradora-Geral Cristina Machado da Costa e Silva, acompanhou a proposta de negativa de provimento do recurso, em manifestação que transcrevo na sequência, por bem sintetizar as questões em julgamento:
"Trata-se de processo de contas anuais da extinta Secretaria Especial de Aquicultura e Pesca da Presidência da República (Seap/PR) , relativas ao exercício de 2008, as quais foram apreciadas por meio do Acórdão 3863/2012-TCU-Primeira Câmara (peça 18, p. 67-69) , mantido pelo Acórdão 1614/2013-TCU-Primeira Câmara (peça 101) .
2.	Depois da decisão de mérito acerca das contas anuais, o Tribunal apurou denúncia (TC Processo 022.310/2009-3) de irregularidades na gestão de contrato firmado pela Seap/PR (Contrato 16/2008) com a empresa Dialog Serviços de Comunicação e Eventos Ltda. (posteriormente denominada Due Promoções e Eventos Ltda.) voltado à realização de eventos, que foi utilizado para viabilizar a 3ª Conferência Nacional de Aquicultura e Pesca (3ª CNAP) , ocorrida em Brasília/DF, no período de 30/9/2009 a 2/10/2009, com pagamentos no montante de R$ 5.696.047,79.
3.	Após a conversão da denúncia em tomada de contas especial (TC Processo 002.143/2011-9) , foi prolatado o Acórdão 1151/2015-TCU-Plenário, da Relatoria da Exma. Ministra Ana Arraes, a qual registrou, em seu Voto, a possibilidade de que aquela decisão viesse a impactar o julgamento das contas anuais de Mariângela de Souza (Coordenadora-Geral de Relações Públicas) e de Altemir Gregolin (titular da Pasta) :
215. Registro que consta dos sistemas no Tribunal apenas um processo de contas do Ministério da Pesca e Aquicultura relativo ao período das ocorrências analisadas nestes autos. Trata-se do TC Processo 015.127/2009-0, referente ao exercício de 2008, apreciado pelo Acórdão 3863/2012-TCU-Primeira Câmara (mantido pelo Acórdão 1614/2013-TCU-Primeira Câmara) . Foram julgadas irregulares as contas de Edileuza Silva Neiva, Antônio Chrisóstomo de Sousa, Manoel Viana de Sousa, Dirceu Silva Lopes e Cleberson Carneiro Zavaski (entre outros responsáveis não arrolados nesta TCE) , com aplicação de multa, e regulares com ressalva as contas dos demais gestores, rol em que constaram dois responsáveis nestes autos (Mariângela de Souza e Altemir Gregolin) .
216. Naquela oportunidade, o contrato 16/2008 não foi objeto de exame expresso. Dessa forma, o julgamento desta TCE pode prosseguir, com amparo no art. 206 do Regimento Interno, sem prejuízo de encaminhar cópia desta deliberação ao MPTCU, para que avalie a possibilidade de interpor recurso de revisão.
4.	Nesse contexto, o Ministério Público junto ao Tribunal de Contas da União (MPTCU) , por meio do Subprocurador-Geral Paulo Soares Bugarin, interpôs recurso de revisão ao Acórdão 3863/2012-TCU-Primeira Câmara a fim de que fossem reabertas as contas dos dois gestores, de sorte que fossem ouvidos a respeito das irregularidades apontadas nos autos do TC Processo 002.143/2011-9, dada a possibilidade de alteração no mérito de suas contas (peça 195, p. 2) :
De acordo com o Acórdão 1151/2015-TCU-Plenário, proferido no âmbito da TCE nº Processo 002.143/2011-9, a Sra. Mariângela de Souza teve suas contas julgadas irregulares, com fundamento no art. 16, inciso III, alíneas b, c e d, e § 2º, da Lei nº 8.443/92, tendo-lhe sido imputado débito solidário nos valores originais de R$ 590.932,87 e R$ 218.261,76, em razão de serviços não executados e de serviços com preços acima do mercado, respectivamente. Foi aplicada à responsável, ainda, a multa prevista no art. 57 da Lei nº 8.443/92, no valor de R$ 110.000,00.
A responsabilidade da gestora Mariângela de Souza (Coordenadora-Geral de Relações Públicas) restou configurada ante a emissão de nota técnica que serviu de fundamento para posteriores pagamentos à contratada por quantitativos não executados e com preços acima do mercado.
O Sr. Altemir Gregolin teve suas contas julgadas irregulares com fundamento no art. 16, inciso III, alínea b, da Lei nº 8.443/92, tendo-lhe sido aplicada a multa do art. 58, inciso II, da Lei nº 8.443/92, no valor de R$ 9.000,00.
Conforme consta dos autos, a responsabilidade do titular da Secretaria Especial de Aquicultura e Pesca da Presidência da República, Sr. Altemir Gregolin, restou configurada tendo em vista que o responsável, como titular do órgão, assumiu diretamente funções executivas, celebrando contratos e aditivos eivados de irregularidades graves, com infringência dos requisitos legais, em especial quanto à ausência de saldo contratual suficiente para suportar a continuidade da prestação dos serviços à época do 2º Termo Aditivo (3ª CNAP) e ao acréscimo indevido do valor contratado.
5.	No tocante à Sra. Mariângela de Souza, como as irregularidades que lhe foram imputadas na TCE (TC Processo 002.143/2011-9) se referem a condutas praticadas em 2009, não se vislumbra a possibilidade de alteração no mérito do julgamento de suas contas anuais tratadas nestes autos, que se referem ao exercício de 2008. Nessa linha, cumpre retomar o Voto condutor do Acórdão 1151/2015-TCU-Plenário:
53. As responsáveis pela nota técnica que atestou a prestação dos serviços conforme orçamento prévio (TC Processo 022.310/2009-3, peça 15, p. 48) - Mariângela de Souza (coordenadora-geral de Relações Públicas) e Sheila Maria Assis de Oliveira (assessora especial) - também não trouxeram justificativas suficientes. A nota técnica por elas assinada atestou que os serviços haviam sido prestados conforme orçamento prévio e que não havia nenhuma pendência. Esse documento foi usado para autorizar os pagamentos feitos.
54. Essas responsáveis buscaram se eximir da responsabilidade alegando que a nota técnica apenas declarou que as condições para realização do evento teriam sido satisfeitas. Não teriam autorizado pagamentos, já que haveria gestor designado para essa tarefa e caberia a esse responsável a conferência item a item efetivamente utilizado. A coordenadora-geral alegou que seu trabalho seria restrito a atividades de cerimonial e protocolo, que teria assumido a coordenação após exoneração da gestora anterior em 10/6/2009 e que não teria participado das etapas anteriores de preparação. Sobre os itens específicos questionados, foram trazidos esclarecimentos genéricos, que nem inovaram, nem justificaram as diferenças de quantitativo questionadas.
55. Quanto à efetiva participação da coordenadora nas etapas preparatórias do evento, observa-se que a proposta comercial da Dialog (que previa todos os quantitativos e serviu de base para os pagamentos) foi recebida em 21/9/2009, três meses após a data a partir da qual essa gestora estaria respondendo pela coordenação geral.
6.	Outrossim, a nota técnica a que se refere o Voto para efeitos de responsabilização (Nota Técnica nº 044/2009/COGERP/MPA) , subscrita por Mariângela de Souza, data de 27/10/2009 (peça 15, p. 48, do TC Processo 022.310/2009-3) . Portanto, as irregularidades tratadas na TCE não têm o condão de macular as contas de 2008 da gestora.
7.	Com relação ao Sr. Altemir Gregolin, esta representante do Parquet especializado defendeu, nos autos da TCE, que fosse excluída sua responsabilidade quanto ao ressarcimento dos débitos (peça 239, p. 4, do TC Processo 002.143/2011-9) :
14. O titular da Secretaria Especial de Aquicultura e Pesca da Presidência da República, Senhor Altemir Gregolin, foi signatário dos três termos aditivos de prorrogação da vigência do Contrato n.º 16/2008, nos quais houve infringência dos requisitos legais, em especial quanto à ausência de saldo contratual suficiente para suportar a continuidade da prestação dos serviços à época do 2.º Termo Aditivo (3.ª CNAP) e ao acréscimo indevido do valor contratado. Daí se verifica que a subsistência indevida do contrato ou de suas cláusulas (dano jurídico) decorreu dos atos firmados pela autoridade máxima (ações praticadas pelo agente) , ainda que respaldados em pareceres jurídicos. Resta, portanto, caracterizada a responsabilidade do Senhor Altemir Gregolin acerca das irregularidades indicadas nas audiências que lhes foram dirigidas nos autos. (...) 
16.	 Quanto ao desenvolvimento das atividades da 3.ª Conferência Nacional de Aquicultura e Pesca (3.ª CNAP) , tudo indica que a participação do Senhor Altemir Gregolin tenha se adstrito aos objetivos finalísticos do evento, relacionados com a consolidação de uma política de Estado para o desenvolvimento sustentável da pesca e aquicultura, restando ausentes nos autos indícios ou evidências de que a autoridade máxima do órgão patrocinador tivesse atuado de alguma forma no controle, no acompanhamento ou no dispêndio de recursos das ações instrumentais de apoio constitutivas do objeto do Contrato n.º 16/2008, a exemplo dos serviços de hospedagem, segurança, locação de materiais e equipamentos e outras providências afins. Portanto, inexistente o nexo de causalidade entre a conduta do Senhor Altemir Gregolin e as irregularidades de pagamentos por serviços não executados ou pagamentos de despesas com sobrepreços, deixa de subsistir a responsabilidade do gestor quanto ao ressarcimento dos débitos indicados na citação que lhe foi dirigida.
8.	Tal proposição foi acolhida pelo Tribunal, que julgou irregulares as contas do gestor, com fundamento no art. 16, inciso III, alínea "b", da Lei 8.443/1992, aplicando-lhe multa, com base no art. 58, inciso II, da Lei 8.443/1992, no valor de R$ 9.000,00 (itens 9.2 e 9.5 do Acórdão 1151/2015-TCU-Plenário) .
9.	Nesse caso, em que pese o Contrato 16/2008 ter sido celebrado em 23/7/2008, com vigência inicial de cinco meses, os dispêndios de recursos de maior envergadura (impugnados na TCE) foram levados a efeito no exercício de 2009, após a celebração dos termos aditivos, conforme historiado no Voto condutor do Acórdão 1151/2015-TCU-Plenário:
154. Conforme já mencionado, o contrato 16/2008 foi celebrado em 23/7/2008, com vigência até 31/12/2008, a partir de adesão à ata da ata RP 15/2007 do Ministério das Cidades, vigente por um ano a partir de 28/8/2007 (TC Processo 022.310/2009-3, peça 2, p. 23) . 
155. Até a determinação do TCU (23/11/2009) para que fosse suspensa a utilização da ata de registro de preços, foram celebrados três aditivos (peça 163, p. 66) :
		Vigência
	Valor
	Despesa Realizada

	Contrato
	23/7/2008 a 31/12/2008
	R$ 8 milhões
	     R$   1.419.137,87

	1º Termo Aditivo
	1/1/2009 a 1/4/2009
	-
	     R$        79.206,57

	2º Termo Aditivo
	2/4/2009 a 2/10/2009
	-
	     R$ 11.095.471,95

	3º Termo Aditivo
	3/10/2009 a 1/4/2010
	 (+) R$ 8 milhões
	     R$   3.015.623,00  (até 23/11/2009) 

156. A celebração desses aditivos foi fundamentada no inciso VI do § 1º do art. 57 da Lei 8.666/1993, que trata da prorrogação em caso de omissão ou atraso de providências a cargo da Administração que impeçam ou retardem a execução do contrato. 
157. O objeto do contrato - prestação de serviços de organização de eventos - era genérico por não conter indicação dos eventos a serem realizados, que seriam definidos em solicitações de serviço emitidas durante a execução contratual.
158. Como destacado pela unidade técnica, as prorrogações foram solicitadas em decorrência do insucesso em concluir procedimentos licitatórios para contratar nova empresa de eventos. Não foram indicados atrasos de providências a cargo da administração na execução do contrato que pudessem justificar a subsunção ao inciso VI do § 1º do art. 57. 
159. Ao contrário disso, especialmente em relação ao 2º TA, a prorrogação foi utilizada para realizar outros eventos que se seguiram, inclusive a 3ª CNAP. Com a realização desses eventos adicionais, a empresa veio a auferir faturamento de mais R$ 12 milhões até o final da vigência desse aditivo, o que extrapolou ilegalmente o valor previsto no contrato (R$ 8 milhões) . 
160. Cabe registrar que, no caso do 3º TA, o parecer jurídico do MPA, favorável à prorrogação do contrato, foi objeto de discordância em manifestação da Subchefia para Assuntos Jurídicos da Casa Civil da Presidência (TC Processo 022.310/2009-3, peça 20, p. 8) . 
10.	Desse modo, o então titular da Seap/PR foi multado não propriamente em razão da condução do Contrato 16/2008 no exercício de 2008, mas, principalmente, pela gestão inadequada ao longo do exercício de 2009, quando formalizou prorrogações indevidas do contrato (1º e 3º termos aditivos) , as quais, ao cabo, estenderam a vigência original de cinco meses para um total de vinte meses e acresceram o valor original do contrato em 100%, em afronta à legislação vigente.
11.	O Voto condutor do Acórdão 1151/2015-TCU-Plenário destacou, para efeitos de aplicação da multa em questão, a subscrição do terceiro termo aditivo por parte do titular da pasta:
198. Conforme apontado pela unidade técnica, a competência regimental para assinar contratos seria do dirigente da área administrativa. Ao assinar os aditivos com irregularidades, o titular do Ministério assumiu a responsabilidade pela celebração, especialmente em relação ao 3º TA, no qual houve acréscimo de valor de 100%, em desacordo com art. 65, §§ 1 e 2º, da Lei 8.666/1993. 
199. A jurisprudência do TCU reconhece a possibilidade de responsabilização em situações como essa, quando o titular do órgão assume diretamente funções executivas, celebrando contratos e aditivos (e.g. os acórdãos 364/2003, 190/2001 e 1.132/2007-Plenário) .
200. Ademais, deve-se reiterar a importância, para o Ministério, do evento, que foi precedido de conferências estaduais e implicou dispêndios expressivos em relação aos gastos rotineiros da unidade. A adesão à ata e os aditivos foram celebrados com irregularidades que poderiam e deveriam ter sido percebidas pelo signatário, especialmente pela importância e materialidade dos serviços envolvidos. Os atos irregulares praticados formaram um conjunto de ocorrências que deu causa aos prejuízos quantificados neste processo e o contexto aqui mostrado motiva e justifica a responsabilização direta do titular da pasta ante o dever de supervisão dele esperado e ante a própria assinatura do contrato e seus aditivos.  
201. Como já discutido, o argumento que busca isentar gestor por decidir com base em pareceres técnicos também não pode ser acolhido. Em relação ao 3º TA, agrava a ocorrência o fato de o acréscimo de valor não ter sido considerado no parecer jurídico anterior à celebração. O parecer AJUR/MPA 324/2009, que analisou a minuta do aditivo, mencionou expressamente acréscimo de apenas 25% (peça 20, p. 2-8, do TC Processo 022.310/2009-3) , ou seja, a possibilidade de acréscimo de 100%, que constou do termo celebrado, sequer havia sido tratada no parecer. 
12.	Em vista disso, tampouco se verificam condições para que as irregularidades imputadas ao Sr. Altermir Gregolin na tomada de contas especial possam ensejar uma revisão do julgamento de suas contas no âmbito deste processo, que se restringe às condutas praticadas no exercício de 2008.
13.	Ademais, nota-se que as despesas realizadas com a Dialog, no ano de 2008, foram substancialmente inferiores àquelas verificadas em 2009, que perfizeram percentual expressivo do orçamento da Secretaria, consoante assinalado no Voto condutor do Acórdão 1151/2015-TCU-Plenário:
66. Destaco, ainda, a representatividade do contrato no conjunto das despesas diretas da Seap. Consulta ao Portal da Transparência indica que, no exercício de 2009, os gastos diretos da Seap perfizeram R$ 131,92 milhões. 
67. Desse total, apenas duas contratadas receberam valores anuais que ultrapassaram R$ 10,00 milhões, sendo a Dialog umas dessas favorecidas (valor total de R$ 14,19 milhões, correspondentes a mais de 10% do valor total de despesas diretas no exercício) . A 3ª CNAP, evento que durou apenas quatro dias, custou isoladamente R$ 5,96 milhões, ou 4,5% do total de despesas diretas realizadas pela unidade em 2009. 
14.	Em face das considerações aqui feitas, esta representante do Parquet, em consonância com a proposta oferecida pela unidade técnica, entende que as evidências supervenientes advindas do TC Processo 002.143/2011-9 não repercutem sobre o mérito do julgamento das contas anuais, relativas ao exercício de 2008, dos responsáveis Altemir Gregolin e Mariângela de Souza, proferido no presente processo, de sorte que, satisfeitos os requisitos de admissibilidade, cabe conhecer do recurso de revisão interposto pelo Ministério Público junto ao Tribunal de Contas da União, nos termos do art. 35, inciso III da Lei 8.443/1992, para, no mérito, negar-lhe provimento."
É o relatório.

Ana Fernanda Ayres Dellosso (291728/OAB-SP) e outros, representando Altemir Gregolin; Maria Virginia Leite Maia (1996/OAB-DF), representando Mariângela de Souza.

Procuradora-Geral Cristina Machado da Costa e Silva.

RECURSO DE REVISÃO. TOMADA DE CONTAS, EXERCÍCIO DE 2008. REABERTURA DAS CONTAS, POR IRREGULARIDADES APURADAS EM PROCESSO CONEXO. AUSÊNCIA DE CORRELAÇÃO DOS FATOS COM O EXERCÍCIO DAS CONTAS, EM RELAÇÃO À RESPONSÁVEL. FATOS SEM GRAVIDADE SUFICIENTE PARA MACULAR TODA A GESTÃO, EM RELAÇÃO AO OUTRO RESPONSÁVEL. CONHECIMENTO DO RECURSO. NEGATIVA DE PROVIMENTO.

TOMADA DE CONTAS (TC)

Unidade de Auditoria Especializada em Agricultura, Meio Ambiente e Desenvolvimento Econômico (AudAgroAmbiental).

Trata-se de processo de contas anuais da extinta Secretaria Especial de Aquicultura e Pesca da Presidência da República (Seap/PR) , relativas ao exercício de 2008, apreciadas por meio do Acórdão 3863/2012-TCU-Primeira Câmara (peça 18, p. 67-69, rel. Ministra Ana Arraes) .
2.	Depois da decisão de mérito acerca das contas anuais, o Tribunal apurou denúncia (TC Processo 022.310/2009-3) de irregularidades na gestão do Contrato 16/2008, firmado pela Seap/PR para a realização de eventos. 
3.	A denúncia foi convertida em TCE (TC Processo 002.143/2011-9) , na qual foi proferido o Acórdão 1151/2015-TCU-Plenário (rel. Ministra Ana Arraes) . Nessa decisão, a relatora consignou em seu voto a possibilidade de impactos daquele julgamento no mérito destas contas anuais, relativamente à Sra. Mariângela de Souza (Coordenadora-Geral de Relações Públicas) e ao Sr. Altemir Gregolin (titular da Pasta) .
4.	Nesse contexto, o Ministério Público junto ao TCU interpôs o presente recurso de revisão, com o fim de que fossem reabertas e julgadas irregulares as contas dos referidos gestores, em função dos fatos tratados na TCE.
II
5.	O recurso do MPTCU preenche os requisitos de admissibilidade, devendo ser conhecido. 
6.	No mérito, 	acompanho as conclusões da unidade técnica e do próprio Ministério Público, desta feita representado pela Procuradora-Geral Cristina Machado da Costa e Silva, de que não há motivos que justifiquem a alteração do julgamento das contas ordinárias dos citados responsáveis. 
7.	Destaco que a responsabilidade de ambos os gestores, no recurso de revisão, decorre de atos relativos ao Contrato 16/2008, firmado entre a Seap/PR e a empresa Dialog Serviços de Comunicação e Eventos Ltda., em cujo âmbito se deu a 3ª Conferência Nacional de Aquicultura e Pesca (3ª CNAP) , ocorrida em Brasília/DF, no período de 30/09/2009 a 02/10/2009. 
III
8.	No que se refere à Sra. Mariângela de Souza, na TCE relacionada à realização da 3ª CNAP (TC Processo 002.143/2011-9) , a então Coordenadora-Geral de Relações Públicas da Seap/PR teve suas contas julgadas irregulares, com imputação de débito decorrente do pagamento à contratada por quantitativos não executados e com preços acima do mercado. Foi-lhe aplicada, ainda, multa do art. 57 da Lei 8.443/1992, no valor de R$ 110.000,00 (Acórdão 1151/2015-TCU-Plenário, rel. Ministra Ana Arraes) .
9.	Em que pesem a gravidade da conduta e a materialidade dos efeitos danosos, assiste razão à unidade técnica e ao MPTCU quando indicam que as despesas impugnadas estão claramente vinculadas à emissão de nota técnica (NT 044/2009/COGERP/MPA) , subscrita pela responsável em 27/10/2009. Em consequência, os atos de gestão motivadores da condenação imposta pelo Acórdão 1151/2015-TCU-Plenário, praticados em 2009, "não podem repercutir no mérito de uma gestão restrita ao exercício de 2008".
IV
10.	Relativamente ao então Secretário da Seap/PR, Sr. Altemir Gregolin, sua responsabilidade no processo de TCE ficou, ao final, circunscrita ao fato de ter assinado o Contrato 16/2008 aproveitando indevidamente ata de registro de preços do Ministério das Cidades, bem como ter pactuado três termos aditivos, que não só estenderam a vigência do ajuste, viabilizando a realização da conferência em que houve pagamentos irregulares, como também acresceram o valor original do contrato em 100%, extrapolando os limites fixados pela legislação de regência.
11.	Tais irregularidades, presentes na formalização e nas sucessivas prorrogações do ajuste, motivaram a irregularidade de suas contas na TCE, com aplicação de multa do art. 58 da Lei 8.443/1992, no valor de R$ 9.000,00. No entanto, o Tribunal afastou sua responsabilidade quanto ao débito, por ausência de sua participação nos aspectos operacionais da execução do contrato (requisição e liquidação de serviços) .
12.	Logo, ainda que no processo de TCE se tenha identificado ato de gestão praticado pelo responsável durante o exercício de 2008, o referido ato, por si só, é incapaz de alterar o mérito do julgamento das contas ordinárias da Seap/PR, relativas a 2008, considerando-se a menor gravidade atribuída à sua conduta, evidenciada pela natureza e materialidade da sanção aplicada (multa do art. 58 da Lei 8.443/1992, no valor de R$ 9.000,00) .
13.	A respeito, é pacífico neste Tribunal o entendimento de que "em processo de contas ordinárias, deve-se avaliar toda a gestão, de modo que os atos reputados irregulares em processo de fiscalização sejam mensurados frente à totalidade dos atos praticados no exercício, objetivando com isso a formulação de juízo sobre a regularidade ou irregularidade da gestão" (Acórdão 1281/2018-TCU-Plenário, rel. Min. Vital do Rêgo, entre outros) .
14.	Assim sendo, não se justifica a alteração do julgamento do mérito das contas ordinárias do referido gestor, em função de fato sem gravidade suficiente para macular a gestão como um todo.  
V
15.	Observo, por fim, que a unidade técnica abordou questões relacionadas não apenas ao recurso de revisão em exame nesta oportunidade, mas também formulou propostas (alíneas "c" e "d" do encaminhamento transcrito no relatório deste acórdão) relacionadas aos itens II.1 e II.2 da instrução de peça 239, que tratam, respectivamente, da responsabilização do senhor Leandro Balestrin (subitem 9.5 do Acórdão 3863/2012-TCU-Primeira Câmara) e da pendência de comprovação do recolhimento das dívidas imputadas pelo citado acórdão ou a adoção das respectivas ações de cobrança.
16.	Deixo de me manifestar sobre essas questões, por serem estranhas ao recurso de revisão ora em julgamento. Uma vez apreciado o recurso, caberá à unidade responsável técnica (AudAgroAmbiental) dar continuidade ao processo, propondo ao relator a quo as providências que entender necessárias para o eventual aperfeiçoamento e o efetivo cumprimento do acórdão condenatório.  
VI
17.	Conclusivamente, e em consonância com as manifestações da unidade técnica e do MPTCU, entendo que as evidências advindas do TC Processo 002.143/2011-9 não repercutem sobre o mérito do julgamento das contas anuais, relativas ao exercício de 2008, dos responsáveis Altemir Gregolin e Mariângela de Souza, proferido neste processo. Assim, conheço do recurso de revisão interposto pelo Ministério Público junto ao Tribunal de Contas da União para, no mérito, negar-lhe provimento.
18. 	Ante o exposto, voto por que o Tribunal adote o Acórdão que ora submeto à deliberação deste Colegiado.
TCU, Sala das Sessões, em 8 de fevereiro de 2023.
ANTONIO ANASTASIA 
Relator